【裁判字號】    97,訴,1245
【裁判日期】    980227
【裁判案由】    返還公基金
【裁判全文】
臺灣臺中地方法院民事判決              97年度訴字第1245號
原      告  麥子有限公司
法定代理人  丙○○
訴訟代理人  黃淑真律師
被      告  日堡全球精密科技股份有限公司
法定代理人  乙○○
訴訟代理人  丁○○
上列當事人間請求返還公基金事件，本院於民國98年2月9日言詞
辯論終結，判決如下：
    主      文
被告應給付原告新臺幣陸拾壹萬零肆拾肆元，及自民國93年3月1
日起至清償日止按週年利率百分之五計算之利息。
訴訟費用新臺幣陸仟柒佰貳拾元，由被告負擔。
本判決於原告以新臺幣貳拾萬元為被告供擔保後，得假執行。但
被告以新臺幣陸拾壹萬零肆拾肆元為原告預供擔保，得免為假執
行。
    事實及理由
壹、兩造爭執要旨：
  一原告主張：
    (一)訴外人戊○○自民國90年7月起與經被告合併解散之訴外
      人村勝實業股份有限公司（以下簡稱村勝公司）合作事業
      ，雙方約定每月營業額依戊○○佔55%、村勝公司佔45%之
      比例計算各自盈餘，並再各自提撥5%作為每月之公基金，
      公基金支付經雙方議定可扣之費用後，剩餘之公基金則依
      戊○○佔55%、村勝公司佔45%之比例由村勝公司保管。嗣
      後戊○○於90年12月27日成立麥子有限公司（即原告），
      原告遂於91年4月15日與村勝公司簽訂合作方案，原告並
      自91年5月起開立發票向村勝公司請領合作所獲得之利潤
      分配，而原告公基金之比例則仍比照戊○○佔55%，91年7
      月起，兩造協議公基金之比例改為原告佔60%、村勝公司
      佔40%。詎料92年10月16日村勝公司所傳真之計算表，竟
      擅自將未為雙方所約定之不良品提列自公基金中扣款。為
      此，原告除隨即表示不同意外，雙方更於92年12月30日由
      村勝公司之法定代理人乙○○（乙○○現亦為合併後存續
      公司即被告之法定代理人）、生管課長甲○○及副總廖培
      弘出面，與戊○○達成：1.92年9月至12月之不良品同意
      分擔素材費用按比例分擔；2.其餘各自吸收與分攤不與雙
      方有關（亦即自90年7月至92年8月之不良品應由村勝公司
      自行吸收，不得自公基金內扣除）；3.公基金於12月貨款
      到後同時處理、結清之協議。茲查，92年12月貨款於93年
      2月底收到，惟至今被告仍拒絕依同意書履行結清返還戊○○及原告公基金之義務。為此，戊○○曾訴請被告返還
      公基金，經鈞院96年度訴字第2480號民事判決及臺灣高等
      法院臺中分院97年上易字第13號民事判決確定在案。
    (二)訴外人戊○○及原告與被告間返還公基金事件，前經被告
      於臺灣高等法院臺中分院97年上易字第13號案件中自認其
      與戊○○之合作期間為90年7月起至91年4月底止，故依原
      證二被告所製作之基金提撥明細表計算，被告應返還戊○○新臺幣（下同）119,228元之公基金，業經判決確定在
      案。至於被告與原告合作期間為91年5月起至92年12月底
      止，依原證二、五被告製作之基金提撥明細表及在未扣除
      不良品下之計算（610,044《91年5月起至92年12月原告自
      盈餘所提撥5%之公基金》+3,465《（廢品出售》=613,509
      ），被告應返還原告公基金613,509元。惟因被告在其與
      戊○○之臺灣高等法院臺中分院97年度上易字第13號訴訟
      中所提上訴理由(三)狀其附表二麥子有限公司公基金計算表
      ，先不論其合作期間嗣經雙方確認改為自91年5月起至92
      年12月止一事，因被告在該計算表自行計算其應給予原告
      廢品出售3,465元，故戊○○不僅於該案97年3月26日之民
      事答辯(二)狀第4頁主張在未扣除不良品下之計算，上訴人
      （即本件被告）應返還原告基金613,509元（計算式如上
      ），且原告並以此金額提起本件訴訟。被告於97年度上易
      字第13號訴訟中從未指稱「廢品」即不良品，然今竟答辯
      廢品即不良品，並以此逕為原告同意不良品扣除之主張，
      此顯與原告始終主張雙方並無不良品扣除之約定有悖，因
      此原告除否認被告之該主張外，為杜爭議，原告捨棄廢品
      出售3465元之請求。
    (三)被告依其提出之公基金計算表主張原告之公基金應扣除自
      91年5月起至91年12月止之不良品分攤。惟查，兩造間除
      曾於92年12月30日約定同意分攤92年9月至12月之不良品
      外，並不包括91年5月至92年8月之不良品分攤。顯見被告
      主張91年5月至12月不良品之扣除，並無依據。
    (四)被告另以原告未履行補實開立統一發票金額前，其主張同
      時履行抗辯，拒絕返還原告公基金，顯於法未合，委無足
      採。
      1.按「所謂同時履行之抗辯，乃係基於雙務契約而發生，
        倘雙方之債務，非本於同一之雙務契約而發生，縱令雙
        方債務在事實上有密切關係，或雙方之債務雖因同一之
        雙務契約而發生，然其一方之給付，與他方之給付，並
        非立於互為對待給付之關係者，均不能發生同時履行之
        抗辯。」此為最高法院59年台上字第850號判例所明揭
        。本件給付佣金與返還公基金係屬二事，被告主張因給
        付佣金而未補足開立統一發票（原告否認之），與被告
        應返還原告公基金之義務，依上開判例意旨，應不生同
        時履行抗辯之問題。
      2.因給付佣金而需開立統一發票，係稅法上規定之義務，
        非立於互為對待給付之關係者，亦不發生同時履行之抗
        辯。
      3.被告所提被證二之匯款明細，竟將匯款予戊○○之部分
        （金額計6,448,014元）亦算入原告麥子公司之佣金，
        顯然有誤。被告事實上給付原告之佣金總計僅為8,396,
        712元，而依被告所提被證三原告所開立統一發票憑證
        卻為11,761,261元，原告何來欠開統一發票。
    (五)另就被告其他不實之答辯，駁斥如下：
      1.否認兩造有協議簽署被證一「合作同意書」，此從被證
        一未經兩造簽署用印可知。
      2.既無協議簽署被證一「合作同意書」，否認被告主張兩
        造以「合作同意書」之內容為模式合作執行。
      3.戊○○自90年7月起與經被告合併之村勝公司合作事業
        ，雙方口頭約定每月營業額依原告佔55%、村勝公司佔
        45%之比例計算各自盈餘，並再各自提撥5%作為每月之
        公基金，此有村勝公司提供其所製作之基金提撥明細表
        為證。嗣後，原告於91年4月15日與村勝公司簽訂合作
        方案，原告公基金之比例仍比照戊○○佔55%，91年7月
        起兩造口頭協議公基金之比例改為原告（被告製作之基
        金提撥明細表仍以戊○○名義為之）佔60%、村勝公司
        佔40%，此顯與被證一不符，且無關涉。
      4.否認被告指控原告擅自變造、填寫原證二「基金提撥明
        細表」、原證五及原證六同意書乙事。蓋原證二、原證
        五之「基金提撥明細表」，被告已於另案及本件訴訟自
        承係村勝公司製作，原告所提之原證二，因原告於傳真
        原稿以原子筆作「未曾提列不良品扣款」之札記，於影
        印時始隨同印入，並無變造之意；原證五被告92年10月
        16日之傳其函，其上之「並不同意」，係原告於該日收
        到該傳真函，因被告擅自為不良品扣款，原告隨即於傳
        真函上載明「並不同意」字樣後回傳被告所致，絕非被
        告誣指係原告於起訴前擅自填寫，企圖誤導法官之判斷
        ，否則兩造何來另就不良品是否同意分擔及分擔期間於
        92年12月30日另為約定。原證六除「p.s.談此事時乙○○（郭董）甲○○、戊○○、廖培弘（副總）此在場所
        有人同意后代表簽名」確係原告為免遺忘所自為之札記
        外，其餘內容業經被告於其與戊○○之訴訟中確認過無
        誤。
    (六)並聲明：1.被告應給付原告610,044元，及自93年3月1日
      起至清償日止按週年利率百分之五計算之利息；2.訴訟費
      用由被告負擔；3.願供擔保，請准宣告假執行。
  二被告抗辯：
    (一)原告與村勝公司雙方合作之基礎建立在「合作方案」、「
      合作同意書」及口頭約定。
      1.訴外人戊○○與經被告合併解散之村勝合作事業。初始
        村勝公司與戊○○並無任何書面契約，雙方完全建立在
        誠信原則，即以口頭約定為履行事業準則。於91年4月
        15日簽訂「合作方案」以前，並無任何書面協議。
      2.其後戊○○成立麥子有限公司（即原告），以原告名義
        於91年4月15日與村勝公司簽訂「合作方案」，但雙方
        並未約定利潤之分配及基金之提撥。未幾，原告為確定
        雙方合作內容及應享權利與應盡義務，由原告書立「合
        作同意書」，並於2002年5月13日傳真於村勝公司。「
        合作同意書」第三條提到利潤分配及第四條a、b不良品
        之分攤及約定，而c部分則針對不良品（廢品）銷售金
        額成本或獲得利潤。前述「合作同意書」立意良好，但
        因係自然人之合作關係，日後所得稅率級距高，因此雙
        方仍以法人身份合作，但以「合作同意書」之內容為模
        式合作執行。
      3.依原告起訴之意旨內容，有關原告與村勝公司間之利潤
        分配及公基金提撥，在「合作方案」隻字未提，但在「
        合作同意書」第3條提及利潤分配，戊○○佔58%，乙○○佔42%。其後因稅捐之問題，戊○○改為麥子有限公
        司，乙○○歸入村勝公司為正式合作伙伴。就本件訴訟
        ，原告提及開始利潤之分配，戊○○佔55%，村勝公司
        佔45%，及至91年7月因係由原告出面處理，雙方協議利
        潤之分配原告佔60%，村勝公司佔40%，其間兩者利潤之
        分配未顯示於任何正式書面，顯然原告與村勝公司就利
        潤之分配及基金之提撥係參照「合作同意書」而來。
    (二)原告提出之原證二「基金提撥明細表」係村勝公司於92月
      2月10日將前開基金提撥明細表傳真於原告核對帳目，雖
      公基金之提撥雙方參照「合作同意書」之利潤分配，村勝
      公司均誠實列報，未敢隱瞞。原告於接到「基金提撥明細
      表」之傳真，歷經多年，從未否認或質疑，亦未以書面或
      傳真表達異議。因雙方後來合作不愉快，以及村勝公司要
      求其補實發票憑證，致雙方發生摩擦。而原告於起訴時，
      將基金提撥明細表及同意書於其上擅自填加。
    (三)原告於起訴狀事實及理由第二條後段陳述：「…至於被告
      與原告麥子有限公司合作期間為自91年5月起至92年12月
      底止，依原證二、五被告所製作之基金提撥明細表及在未
      扣除不良品下之計算（610,044《91年5月起至92年12月原
      告自盈餘所提撥5%之公基金》+3,465《廢品出售》=613,5
      09），被告應返還原告公基金613,509元。」查前述廢品
      （不良品）之出售總金額為5,775元，原告依其提撥60%，
      亦按其比例取回，即原告計算廢品出售應分配之金額為3,
      465元。前開出售之廢品（不良品）即本件爭執之不良品
      應否從公基金中分攤。原告既然主張廢品（不良品）出售
      之金額，原告有權依60%分配取得，則公基金自當分攤不
      良品之費用。觀之原告於2002年5月13日將「合作同意書
      」傳真於村勝公司，「合作同意書」第四條不良品成本分
      攤a、b、c三項各敘明責任，其中c項：針對不良品銷售金
      額（不論以廢品出售或以Dummy售出或退回巨貿），皆以
      乙方58%，丙方42%分擔成本或獲得利潤。從而原告主張廢
      品（不良品）出售之金額依60%取得分配，則自當分攤不
      良品之成本費用。
    (四)村勝公司自91年1月15日起至91年12月底止給付原告佣金
      總計14,844,726元，原告開立統一發票憑證為11,761,261
      元，尚缺開立統一發票金額3,083,465元。依稅捐稽徵法
      第44條之規定，兩造互有給予或收取他人憑證之義務。今
      兩造就合作之事業結束，所有帳戶結清，原告要求被告返
      還公基金，則村勝公司先前業已給付之佣金，原告尚未補
      足開立統一發票憑證於被告，其顯然已違背誠實及信用之
      方法，故於被告未補實開立憑證之前，被告自得拒絕返還
      公基金。
    (五)不良品即廢品為原告所立「合作同意書」條款內所為之文
      字定義：
      1.參被證一合作同意書，原告草擬之「合作同意書」第四
        條不良品成本分攤、C項：針對不良品銷售金額（不論
        以廢品或以DUMMY售出或退回巨貿），皆以乙方58%、丙
        方42%分擔成本或獲得利潤。所謂不良品以廢品售出，
        為原告自己所下之文義解釋，豈容其事後否認不知其意
        。
      2.又原告製作之「散熱片成本計算」提供被告，其明細包
        括機器、掛價折舊、辦公費用、不良率、稅金等，其中
        不良率以全部成本5%計算，最後列出日月光、矽品之盈
        餘，雙方各佔50%。從前開原告所列之成本計算亦包含
        5%之不良率，即可證原告應共同分攤不良品之成本（註
        ：散熱片成本計算下方有DAVID簽名，DAVID係戊○○英
        文名稱）
    (六)原告於鈞院97年度訴字第2480號、臺灣高等法院臺中分院
      97年度上易字第13號及本件訴訟其主張及請求之金額，始
      終包括廢品出售之金額3,465元，顯然原告對於不良品就
      是廢品之認知並非不知，其意圖是在混淆視聽、混水摸魚
      。
    (七)不良品素材成本費用計算之由來：
      1.(1)與訴外人戊○○合作期間基金之提撥-從90年7月起至
        91年4月止提撥之公基金合計731,948元；(2)與原告合作
        期間公基金之提撥-從91年5月起至91年12月止提撥之公
        基金合計501,951元。前述(1)+(2)亦即從90年7月起至91
        年12月止公基金提撥總共1,233,899元。
      2.(1)90年7月起至91年12月止，公基金1,233,899元從其中
        應支付顯微鏡、吊掛費用計315,500元及四月份加班費
        195, 675元，公基金結餘款為722,724元；(2)92年5月出
        售廢品，所得款項為5,775元。前述(1)+(2)=728,499元，
        即公基金。
      3.公基金728,499元轉出不良品扣款尚差168,791元，於四
        月（92年）扣60%ok。亦即不良品素材成本費用之計算
        為：728,499元+168,791元=897,290元。
      因尚差168,791元，於92年4月扣60%ok，92年公基金提撥明
      細：一月份75,768元、二月份31,495元、三月份60,534元
      ，前三個月合計為167,797元，抵銷後尚不足994元，因此
      包括四月份之公基金，方足以補足不良品素材成本之費用
      。而不良品素材成本費用粗估為910,320元，因不良品素
      材種類各有不同，經詳細計算為897,290元。
    (八)91年5月至12月公基金尚不足389,546元，原告（60%）應
      補足240,852元。92年1月至12月公基金提撥，原告可取回
      315,987元（60%），被告分配210,658元（40%）。91年5
      月至92年12月公基金之分配，原告可取回之公基金為：31
      5,987元-240,852元（不良品分攤）=75,135元。即被告應
      返還原告公基金75,135元。
    (九)並聲明：1.原告之訴駁回；2.訴訟費用由原告負擔；3.如
      受不利判決，願供擔保請准宣告免為假執行。
貳、本件經整理爭點結果如下：
  一不爭執事項：（本院採為判決之基礎）
    (一)村勝公司與被告合併，被告為存續公司，村勝公司因而於
      93年12月21日解散。
    (二)原告於90年12月27日設立，訴外人戊○○為代表人。
    (三)原告與村勝公司（代表人甲○○）於91年4月15日簽訂原
      證四所示之合作方案。
    (四)臺灣高等法院臺中分院97年度上易字第13號民事判決（第
      一審為本院96年度訴字第2480號）認定被告應返還訴外人
      戊○○90年7月起至91年4月底止之公基金119,228元。（
      以原證二基金提撥明細戊○○90年7月至91年4月提撥之數
      額，減掉應扣明細315,500元及四月份加班費195,675元總
      額之百分之五十五為計算），其餘91年5月起至92年12月
      止之公基金提撥人為原告，應由原告向被告請求返還。
    (五)依被告製作之原證二、五「基金提撥明細」所示，自90年
      7月起至91年6月止，戊○○之基金提撥比例約為55%，村
      勝公司之基金提撥比例約為45%。自91年7月起至92年12月
      止，戊○○之基金提撥比例約為60%，村勝公司之基金提
      撥比例約為40%。
    (六)戊○○與甲○○於92年12月30日簽訂同意書，其內容為：
      「1.9、10、11、12月之不良品，同意分擔素材費用按比
      例分擔。2.……3.其餘各自吸收與分攤，不與雙方有關。
      4.公基金於12月貨款到後同時處理、結清。備註：92年12
      月前出矽品之貨品，亦需雙方承擔，方式如上述1.事項（
      以下空白）。」談此事時，同時有乙○○（郭董）、廖培
      弘（副總）在場。
    (七)依被告製作之原證二、五「基金提撥明細」所示，戊○○
      於91年5月至92年12月提撥之公基金共610,044元（即91年
      5～12月為294,057元，92年1～12月為315,987元）。
  二爭執之事項：
    (一)原告所提撥91年5～12月之公基金，應否扣除該期間之不
      良品？如應扣除，該期間不良品數額為何？
    (二)被告以原告未補足應開立予被告之佣金統一發票3,083,46
      5元前，拒絕返還公基金予原告，有無理由？
參、得心證之理由：
  一原告所提撥91年5月～12月之公基金，應否扣除該期間之不
    良品？如應扣除，該期間不良品數額為何？說明如下：
    (一)被告提出被證一之合作同意書，主張依該合作同意書第4
      條c項「針對不良品銷售金額（不論以廢品或以Dummy售出
      或退回巨貿），皆以乙方58%、丙方42%分擔成本或獲得利
      潤」所示，兩造確實有不良品成本分攤之約定。惟查：就
      被告提出之該合意同意書，證人戊○○證稱：「（問：提
      示被證一合作同意書，對被告抗辯該合作同意書是戊○○
      寫的，再傳真給被告，有何意見？）…合作同意書是我擬
      的，是我傳真給村勝公司，後來我們並沒有解決，大家也
      沒有簽署，只是一個意向。」「（問：兩造就不良品成本
      分擔如何約定？）都會從佣金扣除，所以與公基金無關，
      我們每月都會處這件事情，如果有要扣不良品，都會從給
      我的佣金扣，剩下的再給我。」等語（參見本院98年1月7
      日言詞辯論筆錄），且該合作同意書確實未經雙方簽署，
      故兩造是否有不良品成本分攤之約定，尚有可疑。又依被
      告製作之原證二、五「基金提撥明細」所示，自90年7月
      起至91年6月止，戊○○之基金提撥比例約為55%，村勝公
      司之基金提撥比例約為45%；自91年7月起至92年12月止，
      戊○○之基金提撥比例約為60%，村勝公司之基金提撥比
      例約為40%（不爭執事(五)參照），此與合作同意書記載利
      潤分配原告為58%、被告為42%亦不相同，故兩造之合作方
      式是否即依該合作同意書為據，亦非無疑。再者，合作同
      意書第4條不良品成本分攤之約定，其分攤方式是否即自
      兩造提撥之公基金扣除，亦不得而知。從而被告以該合作
      同意書主張兩造有分擔不良品之約定，且應自公基金中扣
      除所分擔之不良品數額云云，尚難採認。
    (二)被告傳真予原告之基金提撥明細，其上雖有列明基金扣除
      不良品之計算明細，惟原告於原證二之基金提撥明細上註
      記「未曾提列不良品扣款」字樣，於原證五之基金提撥明
      細上註記「並不同意」字樣，並回傳予被告。由此可見兩
      造就原告提撥之公基金應否扣除不良品乙事，並無達成共
      識。從而尚難僅憑被告自行列記不良品扣款，即認兩造已
      有原告提撥之公基金應扣除不良品之約定。
    (三)訴外人戊○○與村勝公司之甲○○於92年12月30日簽訂同
      意書，其第1點約定「（92年）9、10、11、12月之不良品
      ，同意分擔素材費用按比例分擔」（不爭執事項(六)參照）
      。而戊○○證稱原告有分攤92年9月至12月之不良品，是
      先從佣金扣除等語（參見本院98年1月7日言詞辯論筆錄）
      ；且原告就此亦提出被告製作之對帳表4紙為證，而被告
      對此情並不爭執，足見原告確實有分擔92年9月至12月之
      不良品，惟此係自被告給付原告之佣金中扣除，而非自原
      告提撥之公基金中扣除。茲兩造於合作期間既然僅就92年
      9月至12月有不良品分擔之約定，依「明示其一，排除其
      他」之經驗法則，原告所稱「兩造若自始即有不良品扣除
      之約定，何須於同意書再約定92年9月至12月之不良品由
      兩造分擔」等語，即屬合理可信。
    (四)據上，被告所舉證據，尚難證明兩造有不良品可自公基金
      扣除之約定。從而原告提撥之公基金，即無須扣除該期間
      之不良品。而原告於91年5月至92年12月提撥之公基金共
      610,044元（即91年5～12月為294,057元，92年1～12月為
      315,987元），依前開同意書第4點約定，被告應予返還。
  二被告以原告未補足應開立予被告之佣金統一發票3,083,465
    元前，拒絕返還公基金予原告，有無理由？說明如下：
    按「所謂同時履行之抗辯，乃係基於雙務契約而發生，倘雙
    方之債務，非本於同一之雙務契約而發生，縱令雙方債務在
    事實上有密切之關係，或雙方之債務雖因同一之雙務契約而
    發生，然其一方之給付，與他方之給付，並非立於互為對待
    給付之關係者，均不能發生同時履行之抗辯。」最高法院59
    年台上字第850號判例可資參照。本件原告係請求返還公基
    金，與兩造合作期間原告得另向被告請求給付佣金，係屬二
    事。原告於受領被告給付之佣金而應開立統一發票予被告，
    與被告應返還公基金予原告間，並非立於互為對待給付之關
    係，本不生同時履行抗辯之問題。從而被告以原告未補足應
    開立予被告之佣金統一發票3,083,465元前，拒絕返還公基
    金予原告，於法尚有未合，自無理由。
  三末按給付有確定期限者，債務人自期限屆滿時起，負遲延責
    任，民法第229條第1項定有明文。又遲延之債務，以支付金
    錢為標的者，債權人得請求依法定利率計算之遲延利息。但
    約定利率較高者，仍從其約定利率。應付利息之債務，其利
    率未經約定，亦無法律可據者，週年利率為百分之五，民法
    第233條第1項、第203條亦有明定。本件原告對被告之返還
    公基金債權，依前開同意書第4點：「公基金於12月貨款到
    後同時處理、結清」之約定，核屬有確定期限之給付。茲原
    告主張92年12月貨款已於93年2月底收到，而被告對此未為
    爭執，則原告請求被告自93年3月1日起按週年利率百分之五
    計付遲延利息，即無不合。
  四綜上所述，原告請求被告返還公基金610,044元，及自93年3
    月1日起至清償日止按週年利率百分之五計算之遲延利息，
    為有理由，應予准許。而兩造各自陳明願供擔保聲請宣告假
    執行及免為假執行，經核均與法律規定相符，爰分別酌定相
    當擔保金額准許之。
  五本件事證已臻明確，兩造其餘攻擊防禦方法，核與判決結果
    不生影響，爰不逐一論述。
  六本件訴訟費用計6,720元，應由敗訴之被告負擔。
肆、訴訟費用負擔、宣告假執行及免為假執行之依據：民事訴訟
    法第78條、第390條第2項、第392條第2項。
中    華    民    國    98    年    2     月    27    日
                  民事第三庭    法  官  游文科
正本係照原本作成。
如對本判決上訴，須於判決送達後20日內向本院提出上訴狀。
中    華    民    國    98    年    2     月    27    日
                                書記官


司法院資訊處製作；財團法人民間司法改革基金會備份。
